【裁判字號】    88,重訴緝,642
【裁判日期】    891002
【裁判案由】    擄人勒贖
【裁判全文】
台灣台中地方法院刑事判決                      八十八年度重訴緝字第六四二號
    公  訴  人  臺灣臺中地方法院檢察署檢察官
    被      告  乙○○
    選任辯護人  張慶宗
                鐘為盛
                許哲嘉
右列被告因擄人勒贖案件，經檢察官提起公訴（八十六年度偵字第四九二九號、五五
四一號、五六七九號）及台灣雲林地方法院檢察署檢察官移送併辦（八十七年度偵字
第四八八０號、四九九九號），本院判決如左：
    主  文
乙○○共同意圖勒贖而擄人，處有期徒刑拾肆年，褫奪公權柒年。
    事  實
一、乙○○曾於民國七十九年三月二十三日，因犯槍砲彈藥刀械管制條例罪，經本院
    判處有期徒刑七年六月確定，假釋期間，再犯未經許可持有槍枝罪，經台灣高等
    法院台中分院判處有期徒刑一年六月確定（均未構成累犯），詎仍不知悔改，與
    周方岳、甲○○（均已審結）、黃聰敏（通緝中）因知李顯堂從事珠寶生意及販
    賣人頭支票，頗為富有，且所得儘多不義之財，乃共同謀議，互為擄人勒贖之犯
    意連絡，先利用甲○○向李顯堂購買人頭支票之機會，以查知負責送交人頭支票
    之李顯堂之妻張秋月所騎乘之機車車牌號碼，並邀約有擄人勒贖犯意聯絡之丁○
    ○、綽號「阿仁」之丙○○（均已審結），再由乙○○與周方岳通知李顯堂取贖
    ，並決議甲○○做「報馬仔」分一至二成之擄人勒贖之贓款，其餘之擄人勒贖之
    贓款則由其他共犯均分，且其等唯恐於實施擄人勒贖過程中，被人認出，丁○○
    改綽號為「阿強」，丙○○改稱為「寶哥」、黃聰敏改稱為「阿清」。謀議既定
    後，周方岳遂自八十六年二月中旬某日起，連續透過甲○○向李顯堂購買張數不
    詳之人頭支票，查知張秋月所騎乘之機車尾三碼為「六四三」後，周方岳遂於八
    十六年二月廿三日十六時許，在台中市○○街祥呵泡沬紅茶店，交付丁○○、黃
    聰敏及丙○○具有殺傷力之制式九ＭＭ半自動手槍兩把，及可供軍用之九ＭＭ半
    自動手槍子彈十三發，供其等持以負責擄人行動，再以電話聯絡不知情之李銘清
    駕駛車號○Ｇ－四五○號計程車前往祥荷泡沫紅茶店接丁○○、黃聰敏、丙○○
    等前往台中市○○路與華美西街之交岔路口附近之「越南東家羊肉店」等候，甲
    ○○則同時於八十六年二月廿三日十九時許，以電話向李顯堂佯稱欲購買二張人
    頭支票，約定在台中市○○路與華美西街之交岔路口附近之「越南東家羊肉店」
    前交易，至此甲○○亦知黃聰敏、丁○○及丙○○，持有上開具殺傷力之槍彈，
    乃互為意圖供其等犯罪之用，未經許可，無故持有各該槍彈之犯意連絡，共同持
    以做案，李顯堂不知有詐，即指示張秋月攜帶二張人頭支票送至「越南東家羊肉
    店」前交易，張秋月並即於八十六年二月廿三日十九時二十分許，騎乘機車到達
    ，丁○○、黃聰敏、丙○○等見張秋月所騎乘之機車尾三碼為「六四三」後，確
    定張秋月為李顯堂之妻，即擄人勒贖之目標後，丁○○即指示黃聰敏及丙○○持
    上開槍彈下車趨前，以手槍抵住張秋月之腰部，強拉張秋月上車，張秋月雖有反
    抗，其所穿之鞋子，並於反抗中掉落地面，但仍為黃聰敏、丙○○等強押上車，
    李銘清隨即依指示將車開至台中市○○路四八○號周方岳租屋處，其等並於車上
    ，以毛巾及衣服矇住張秋月之頭部，迨車抵上址帶張秋月下車，並帶往三樓，將
    張秋月關在該處，李銘清則於丁○○等下車後即行離去，丙○○並命張秋月將身
    上所有財物拿出來，及逼問提款卡、信用卡，甚至要押張秋月回家取財物，但因
    無財物及經張秋月苦苦哀求始作罷，周方岳與乙○○並即以電話通知李顯堂交付
    贖款新台幣（下同）五百萬元，李顯堂於接獲電話後，因其適接到甲○○購買人
    頭支票的電話，並指示張秋月將人頭支票送交甲○○，張秋月卻即遭擄走，遂懷
    疑係遭甲○○所為，欲找甲○○查明究竟，並聯絡甲○○前往台中市○○路與台
    中港路交岔路口附近之「東帝士傢俱店」前瞭解，李顯堂並即聯絡其叔叔李國柱
    及不詳真實姓名之成年男子五、六人前往會合，李國柱並以電話邀約黃朝宗（綽
    號「沙鹿豆漿宗」）亦至上開地點共同設法營救張秋月，甲○○到達後，雖否認
    擄走張秋月，但李顯堂、黃朝宗均未能相信；周方岳、乙○○並以電話與李顯堂
    聯絡，黃朝宗並於電話中參與談判，且一再命令甲○○釋放張秋月未果，李顯堂
    及黃朝宗共同指示，並由黃朝宗夥同其中三名不詳真實姓名成年男子將甲○○押
    至台中市○○路「王后飯店」八○二房內私行拘禁（妨害自由部分業已審結）。
    嗣李國柱、李顯堂、黃朝宗等與周方岳、乙○○等談妥贖款自五百萬元降為二百
    萬元，並由黃朝宗聲明負責擔保交付贖款，但須先將張秋月放回，黃朝宗同時留
    下其自用之行動電話號碼後，周方岳、乙○○等同意由黃朝宗擔保，並先放人，
    但要李國柱、李顯堂等於同年月廿四日中午前等他們的電話，周方岳、乙○○於
    談妥贖款後，即打電話通知丁○○放人，丁○○遂與黃聰敏共騎丁○○所有之Ｓ
    ＸＵ─五七九號機車於當天（廿四日）凌晨一時許，將張秋月載至台中市○○○
    路附近放人，並給付張秋月二百五十元坐車回家，丁○○於釋放張秋月後，接獲
    周方岳通知先將作案所用前開巴西ＴＡＵＲＵＳ廠製之九ＭＭ半自動手槍乙把及
    九ＭＭ子彈十三發放回台中市○○○○街三○五號十九樓之四其女友黃淑雍住處
    。張秋月於被釋放後即與李顯堂聯絡，李顯堂即派人接張秋月至「御茶坊」茶藝
    館，至同年月廿四日凌晨四時許，黃朝宗確定張秋月已被釋回後，始打電話至「
    王后飯店」（同年月廿四日凌晨四時十三分許退房），通知負責拘禁之不詳真實
    姓名男子將甲○○釋放。李國柱、黃朝宗等即於同年月廿四日中午與台灣省政府
    警政廳刑事警察大隊（以下簡稱省刑大）偵一隊聯絡，並於同日下午三時許前往
    報案，李國柱因恐其姪李顯堂販賣人頭支票之事曝光，乃向警方偽稱係甲○○向
    其借一萬元，其囑張秋月送款卻遭人擄走云云。省刑大據報乃會同台中市警察局
    第二分局進行調查，並要李國柱等準備贖款。嗣周方岳、丁○○、乙○○、丙○
    ○等四人又於同日下午二至三時許，相約在台中市○○街二一號「周記茶坊」見
    面討論取回贖款的事，周方岳、乙○○二人於同日下午五時三十分至六時間，又
    連續利用茶坊旁邊的公共電話打黃朝宗之000000000號行動電話，通知
    李顯堂、黃朝宗等準備贖款，黃朝宗告以已籌一百九十五萬現金，另以一只勞力
    士錶折抵現金後，相約在台中市○區○○路五號「聖凱琳西餐廳」前碰面，周方
    岳表示會命一名綽號「阿生」之小弟（實指丁○○）來取款，黃朝宗則告以其穿
    黑色、有條紋之衣服，以資識別，而後由省刑大及台中市警察局第二分局員警陪
    同黃朝宗赴約，周方岳指派丁○○前往取回贖款，迨當日下午六時許在丁○○出
    面至「聖凱琳西餐廳」旁之「雅典商務旅館」時，由省刑大及台中市警察局第二
    分局員警出面與丁○○接洽入旅館內商談交款時，周方岳等又來電要求儘速將贖
    款給付「阿生」（指丁○○），員警確定來者無誤後，即將丁○○逮捕，周方岳
    等人因之未能取得上開贖款一百九十五萬現金及勞力士錶一只（業已發還），丁
    ○○落網供出共犯周方岳、乙○○、黃聰敏、甲○○、丙○○等人。嗣於八十六
    年三月二十三日二十二時許丙○○在臺中市○○路○段二三六號為警查獲，並扣
    得其持有前開具有殺傷力之韓國ＤＡＥＷ○○廠製九ＭＭ第九七二一槍號半自動
    手槍壹把、九ＭＭ半自動手槍子彈捌發（嗣經囑託鑑定時業已試射擊發參發，僅
    餘伍發，丙○○原非法持有十發，另二發業經丙○○於案發後之不詳時間攜往臺
    中市大坑山區試射擊發完畢。）。厥後，復於八十六年六月五日十一時四十分許
    在台中市○○路三五九巷二十二號之三查獲周方岳，及由周方岳女友黃淑雍報案
    並由周方岳帶同警方於同日十八時許至黃淑雍台中市○○○○街三○五號十九樓
    之四住處查扣得前開具有殺傷力之巴西ＴＡＵＲＵＳ廠製九ＭＭ第ＴＮＥ七五五
    三○槍號半自動手槍壹把、九ＭＭ半自動手槍子彈參發（嗣經囑託鑑定時業已試
    射擊發參發，僅餘彈殼參個）。
三、案經台中市警察局第二分局報請（周方岳、黃聰敏、乙○○、丁○○、甲○○等
    擄人勒贖部分）及法務部調查局台中縣調查站移送（黃朝宗妨害自由等部分）臺
    灣臺中地方法院檢察署檢察官偵查起訴，並經台中巿警察局第五分局報請、法務
    部調查局台中縣調查站移送及台灣省政府警務處刑事警察大隊移由該署檢察官送
    請併案審理。
    理  由
一、訊據被告乙○○固不諱言曾以電話與黃朝宗聯絡，要求交付款項之事實，然矢口
    否認有何前揭擄人勒贖之犯行，並辯稱：因周方岳告知遭人欠債不還，又強押取
    款之丁○○，因當時伊涉有槍砲案件，周方岳欲利用伊之名氣，逼迫對方釋放丁
    ○○，並未與周方岳等人共謀本件擄人勒贖犯行云云。然查：
（一）右揭擄人勒贖事實迭據被害人張秋月、李顯堂於警訊、偵查、本院及台灣高等
      院台中分院調查時指訴甚詳，即被告丁○○於警訊、偵查中對之亦坦承無訛，
      並經證人李國柱、黃朝宗於警訊、偵查及原審供證屬實。
（二）被告乙○○雖一再辯稱未曾參與本件擄人勒贖之犯行，然１、依共同被告丙○
      ○在本院訊問時，關於本件擄人案件事先討論情形，則明白供稱：八十六年二
      月二十三日傍晚五、六時許，在祥荷紅茶店，除了甲○○外，尚有上開五人（
      指乙○○、丁○○、周方岳、黃聰敏及丙○○本人）在場，．．，周方岳並告
      知十九時三十分至二十時，在中市○○路與華美西街口之越南東家羊肉店可見
      到該人（指欲擄獲之人），槍也是在祥荷交給我們的等語（見八十六年度重訴
      字第九六０號卷第三０五頁），對於何人指示押走張秋月一事，亦清楚指稱：
      「係周方岳、乙○○」（見八十六年度重訴字第一二四八號卷第三十一頁反面
      ），核與共同被告甲○○亦不爭執於八十六年二月二十三日下午五、六時許，
      在祥呵紅茶店時之在場者有周方岳、丁○○、黃聰敏、丙○○及乙○○等情（
      見八十六年重訴字第九六０號卷第三０七頁）相符；２、又被害人張秋月遭丁
      ○○、黃聰敏及丙○○強押後，李顯堂質疑甲○○，且於是日即八十六年二月
      二十三日二十三時許，與黃朝宗、李國柱等人在台中市○○路與台中港路交岔
      口附近之越南東家羊肉爐限制甲○○行動自由，並逼問張秋月下落時，被告乙
      ○○亦曾與共同被告周方岳以電話與李顯堂等人交涉，復據共同被告甲○○陳
      明在卷（見八十六年度重訴字第九六０號卷第二一八頁）。３、再者，本件擄
      人勒贖案，負責交涉及取贖者，係周方岳及乙○○，亦經共同被告丁○○供陳
      在卷（見八十六年度重訴字第九六０號卷第二十八頁），且贓款取得後，乙○
      ○亦參與朋分款項，復據共同被告丙○○陳明在卷（見八十六年度重訴字第九
      六０號卷第三０六頁）；此外，復佐以被告乙○○於丁○○取款遭警方逮獲後
      ，與黃朝宗之電話錄音稱：「你留我少年（指前往取贖之丁○○）什麼意思，
      ．．，你拿多少給他，．．人若有依你講的人回來了，若沒有，我一定找你，
      這是兄弟之事情，我已經照會你的底牌了．．你叫機關去壞，你給我記住」，
      此有被告乙○○不爭執之通訊監察作業報告表（即監聽錄音內容譯文）在卷足
      憑（見八十六年度重訴字第九六０號卷第一五八頁），足見共同被告丁○○前
      往收取者，並非普通金錢糾紛之債款，否則欠債一方苟無力依約清償債務，衡
      諸常情，理當避不見面，豈有仍將對方指派前往取款者，強行留下之理，又債
      權人如遭對方毀約，拒不還款，亦當於電話中，對於彼此債務糾葛多所非議，
      豈有言談中，均未述及任何債務情事，僅再再提及若前往取款者未返回，將如
      何處置云云，益徵，共同被告丁○○所取者，乃勒贖之款項，為被告乙○○所
      明知甚明。本件被告乙○○對於本件擄人勒贖案件，事前在祥呵紅茶店之謀議
      ，及共犯之一遭被害人之親友李顯堂、李國柱及黃朝宗等人留置，並加以拘禁
      時，亦曾與共犯周方岳以電話與李顯堂等人交涉欲贖回被害人張秋月之贖款，
      且於取贖前，亦與周方岳及丁○○等，在周記茶坊相聚，對於取贖過程是否有
      人作梗，又曾以電話向黃朝宗放話等情，均詳如前述，足徵被告乙○○對擄人
      勒贖一事非可諉為不知。
（三）至於共同被告周方岳謀議本件擄人之目的，係在勒取贖款，有台中縣調查站案
      發後於八十六年二月廿三日晚上八時四十二分監聽周方岳與李顯堂之電話通話
      ，其中共同被告周方岳稱：「你太太在我這裡，你現在開始再裝蒜你太太就不
      用回去了，我求財而已，你開價，你在騙小孩子啊，我這次出動，沒有五百萬
      元，不用跟我談．．．．．．。」另與案外人李顯堂所委託幫忙處理此事之被
      告黃朝宗討價還價後，共同被告周方岳稱：「一句話，五百萬元降為二百萬元
      ，成交，馬上放人。」此有各該通訊監察作業報告表（即監聽錄音內容譯文）
      在卷足憑（見臺灣臺中地方法院檢察署八十六年度偵字第五六七九號卷第十至
      十二頁、八十六年度聲字第一二二九號卷第十頁）。是其「擄人」之目的意在
      「勒贖」灼然明甚。雖共同被告周方岳曾辯稱：伊因曾向案外人李顯堂及被告
      張秋月以每張五千元、六千元或八千元之代價購買過人頭支票，其中所購買之
      二十張人頭支票尚未轉售即已拒絕往來，使伊無法轉賣，案外人李顯堂及被告
      張秋月自應賠償伊之損害，伊等並非係擄人勒贖，而係要案外人李顯堂及被告
      張秋月解決前開糾紛云云，與前述其於本院所為辯解已有不符，難認屬實，何
      況經審核前開監聽電話錄音暨譯文，共同被告周方岳於勒贖前開款項時，並無
      隻字片語提及係要與張秋月之夫李顯堂解決前開糾紛等情。即共同被告周方岳
      所供，其曾向案外人李顯堂及被告張秋月以每張五千元、六千元或八千元之代
      價購買過人頭支票云云，亦與李顯堂所陳述，其係以每張四千元之代價販售可
      照會之人頭支票等語，顯不相符。而縱如共同被告周方岳前揭所辯，則其所購
      買之二十張人頭支票尚未轉售即已拒絕往來，使其無法轉賣，則李顯堂及張秋
      月所應賠償其之損害，亦僅係區區十六萬元（八千元乘以二十張而得），何以
      共同被告周方岳所要之款項竟高達五百萬元，而後經討價還價後，始降為二百
      萬元？是共同被告周方岳所辯，要無可採。此亦可由案發後經警監聽共同被告
      周方岳於八十六年二月二十五日二十時二十三分至同日廿時四十一分許止其電
      李顯堂000－000000號行動電話通話，共同被告周方岳之電話錄音稱
      ：「你現在開一張本票給我，金額不用多，本票就好了，就你丈人、家人也好
      ，我要帶著，說是糾紛的，這樣，你沒事我也沒事，我告訴你，我要糾紛不要
      勒贖．．．．．．。」（見臺灣臺中地方法院檢察署八十六年度偵字第四九二
      九號卷第一一二至一二一頁該監聽電話錄音暨譯文）。益徵共同被告周方岳畏
      罪心虛之一斑，其等係欲擄人勒贖，要無疑義。再者共同被告丁○○於警訊、
      偵查中已坦認本件擄人勒贖犯行，有如前述，雖曾供稱係遭刑求而為不實之筆
      錄，惟經本院傳訊製作筆錄之員警唐國強、張瑞麟、吳柏羲及台灣高等法院台
      中分院傳訊證人即製作筆錄之員警黃禎章、唐國強，渠等均證稱訊問是在受訊
      問者丁○○、丙○○自由意志下所製作之筆錄等語（見本院八十九年度十月十
      六日訊問筆錄及台灣高等法院台中分院更一卷第九十頁、第九十一頁）。另外
      何以共同被告丁○○在偵查中亦未向檢察官指出其遭刑求之事實？故其所辯刑
      求云云無非為卸責之詞。復查，共同被告丁○○於警訊時就勒贖贓款之分配方
      式且稱：伊聽「胖子」（即周方岳）說「阿丁仔」（指甲○○）作「報馬仔」
      分一－二成，其餘之人再分，但贖款尚未取得未提及（指除甲○○以外之其餘
      共犯如何分配贖款）等語，是被告乙○○及共同被告丁○○、丙○○於本院均
      稱周方岳說是要解決債務糾紛，其等不知係要擄人勒贖云云，即非可採，蓋以
      押人目的既係在為周方岳索討債務，解決雙方債務糾紛，又豈有所謂分配贓款
      之議，又參與事前謀議及事後取贖之被告乙○○，與共同被告丁○○、丙○○
      、黃聰敏於案發前由共同被告周方岳交予前開槍彈持以押人勒取贖款犯行，自
      有犯意連絡，行為分擔甚明。又如前所述共同被告周方岳既知李顯堂之行動電
      話號碼，且能互相連繫，苟如共同被告甲○○所辯，其絕未參與擄人勒贖，彼
      於原審且稱其僅代共同被告周方岳向案外人李顯堂約定欲購買人頭支票而已，
      所發生之事端，其全然不知情云云。則僅需由共同被告周方岳直接以李顯堂之
      行動電話號碼000－000000號，與之聯繫購買人頭支票事宜即可，又
      何需大費周章透過共同被告甲○○向李顯堂代購人頭支票？足見共同被告甲○
      ○所辯，顯與事理齟齬未合。矧同案被告丁○○迭於警訊及臺灣臺中地方法院
      檢察署檢察官偵查時供述甲○○亦係擄人勒贖之同夥不移，且於警訊中供稱
      丁某係「報馬仔」（即通風報信之人，指其於案發時佯裝向李顯堂購買人頭支
      票，將其妻張秋月誘出，再將此訊息通知周方岳等人展開擄人行動），可分得
      一至二成勒贖款項等語，該共同被告丁○○於案發翌日下午因前往取贖即遭警
      查獲，果共同被告甲○○未參與本件犯行，該丁○○於案發時係負責擄人行動
      ，又何能知悉共同被告甲○○於該案中係扮演「報馬仔」角色﹖是足證共同被
      告甲○○確為本案共犯，其就前開持有槍彈意圖勒贖而擄人之犯行亦有共同之
      犯意連絡、行為分擔無疑。至前開扣案槍彈經送請內政部警政署刑事警察局鑑
      定結果，認係具有殺傷力之韓國ＤＡＥＷ○○廠製九ＭＭ第九七二一槍號半自
      動手槍壹把、九ＭＭ半自動手槍子彈捌發（嗣經囑託鑑定時業已試射擊發參發
      ，僅餘伍發），具有殺傷力之巴西ＴＡＵＲＵＳ廠製九ＭＭ第ＴＮＥ七五五三
      ○槍號半自動手槍壹把、九ＭＭ半自動手槍子彈參發（嗣經囑託鑑定時業已試
      射擊發參發，僅餘彈殼參個），亦有該局八十六年四月十七日刑鑑字第二四四
      二九號、八十六年六月十六日刑鑑字第三九二五五號鑑驗通知書二份在卷可稽
      ，復有領回贓物之贓物領據一份存卷足憑。
    是綜上所述，本件被告乙○○與共同被告周方岳、丁○○、丙○○、甲○○間，
    就本件持槍彈擄人贖勒犯行，有犯意聯絡及行為之分擔，事證明確，被告乙○○
    空言否認，所辯無非卸責之詞，不足採信，事證已臻明確，被告乙○○犯行洵堪
    認定。
二、核被告乙○○所為係犯懲治盜匪條例第二條第一項第九款之意圖勒擄而擄人罪。
    又槍砲彈藥刀械管制條例於被告乙○○與共同被告周方岳等人本案犯罪後之八十
    六年十一月廿六日業經修正公布，其中關於持有制式手槍、子彈之法定刑均較修
    正前之舊法為重，是依刑法第二條第一項但書規定，自應適用舊法為有利。被告
    乙○○與共同被告丁○○、丙○○、甲○○（均已審結）及在逃之黃聰敏等人嗣
    於八十六年二月廿三日本件擄人勒贖行為開始前始意圖供犯罪之用，由共同被告
    周方岳提供上開槍彈，其中持有手槍部分核犯修正前槍砲彈藥刀械管制條例第七
    條第四項之未經許可無故持有手槍罪，而其意圖供犯罪之用而持有該些可供軍用
    具殺傷力之子彈（因具殺傷力自可供為軍用），依修正前該條例第十三條之一規
    定，應論以有較重處罰規定之刑法第一百八十七條之加重危險物品罪。其等以一
    行為同時觸犯上開二罪名，應依想像競合犯從重論以未經許可無故持有手槍罪。
    公訴意旨固未就被告乙○○上開持有制式子彈犯行起訴，惟此分別與其等持有手
槍之犯行具有想像競合犯之裁判上一罪關係，本院對之自得併予審究。又被告乙
    ○○與共同被告周方岳、丁○○、丙○○、甲○○及在逃之黃聰敏對於前開擄人
    勒贖犯行及與丁○○、丙○○、甲○○及在逃之黃聰敏對於持有槍彈之犯行，均
    有犯意連絡、行為分擔，應論以共同正犯。而被告乙○○所犯擄人勒贖與未經許
    可無故持有手槍兩罪有方法結果關係應依牽連犯，從重論以擄人勒贖罪。又被告
    乙○○於擄人勒贖未經取贖前即將被害人張秋月釋放，應依懲治盜匪條例第八條
    、刑法第三百四十七條第五項規定減輕其刑。爰審酌被告乙○○，一時利益薰心
    ，未及深慮，致罹重典，然雖夥眾擄人勒贖，然並非倡議首謀者，於擄人期間亦
    未曾凌虐被害人，且於取贖前，談妥贖款隨即將被害人釋放，足見尚非罪大惡極
    ，罪無可逭之人，犯罪之動機、目的、手段、所生危害及事後態度等一切情狀，
    量處如主文所示之刑，並諭知褫奪公權七年，以資儆懲。至於扣案之巴西ＴＡＵ
    ＲＵＳ廠製九ＭＭ第ＴＮＥ七五五三○槍號半自動手槍壹把、韓國ＤＡＥＷ○○
    廠製九ＭＭ第九七二一槍號半自動手槍壹把、九ＭＭ半自動手槍子彈伍發雖均為
    違禁物，不問屬於犯人與否，均應宣告沒收，然上開手槍既於共同被告周方岳等
    人判刑確定後，就共同被告供犯罪所用之物，業已銷燬，有台灣台中方法院檢察
    署八十九年七月十一日中檢楠鈞８９執２５９字第四五六六四號函可據，自無庸
    併予宣告沒收，又另扣案之子彈六發因囑託鑑定時，業已試射擊發，僅餘彈殼，
    已非屬違禁物，亦非供被告乙○○犯罪所用之物，爰不依法併予宣告沒收之。而
    被告乙○○對前揭盜匪勒贖之財物，尚未得手即遭查獲自無依懲治盜匪條例第七
    條第一項規定諭知發還被害人之問題，附此明。
三、按懲治盜匪條例係於三十三年四月八日經國民政府公布全文十一條，該條例第十
    一條規定「本條例自公布日施行」、第十條規定「本條例施行期間定為一年。必
    要時得以命令延長之。」等語。是於四十六年六月五日總統公布刪除原第十條條
    文而使懲治盜匪條例成為常態性之特別法前，懲治盜匪條例係具有限時法之性質
    。其中三十四年、三十七年、三十八年、三十九年四次延展，均係於懲治盜匪條
    例施行期限屆滿後，始以命令回溯至同年之四月八日起延展一年，依限時法之法
    理而言，上開期限屆滿後之延展，應屬無效，當無疑義。目前爭議之焦點厥為立
    法院嗣於四十六年刪除原第十條條文，並調整法條次序之行為，是否係屬重新立
    法之程序？按學者固認上開行為無法使得業已失效之法律起死回生，惟依司法院
    大法官釋字第三四二號解釋文認為：「立法院審議法律案，須在不牴觸憲法之範
    圍內，依其自行訂定之議事規範為之。法律案經立法院移送總統公布者，曾否踐
    行其議事應遵循之程序，除明顯牴觸憲法者外，乃其內部事項，屬於議會依自律
    原則應自行認定之範圍，並非釋憲機關審查之對象。是以總統依憲法第七十二條
    規定，因立法院移送而公布之法律，縱有與其議事規範不符之情形，然在形式上
    既已存在，仍應依中央法規標準法第十三條之規定，發生效力。法律案之立法程
    序有不待調查事實即可認定為牴觸憲法，亦即有違反法律成立基本規定之明顯重
    大瑕疵者，則釋憲機關仍得宣告其為無效。惟其瑕疵是否已達足以影響法律成立
    之重大程度，如尚有爭議，並有待調查者，即非明顯，依現行體制，釋憲機關對
    於此種事實之調查受有限制，仍應依議會自律原則，謀求解決。關於依憲法增修
    條文第九條授權設置之國家安全會議、國家安全局及行政院人事行政局之組織法
    律，立法院於中華民國八十二年十二月三十日移送總統公布施行，其通過各該法
    律之議事錄，雖未經確定，但尚不涉及憲法關於法律成立之基本規定。除此之外
    ，其曾否經議決通過，因尚有爭議，非經調查，無從確認。依前開意旨，仍應由
    立法院自行認定，並於相當期間內議決補救之。若議決之結果與已公布之法律有
    異時，仍應更依憲法第七十二條之規定，移送總統公布施行。」核其理由係認：
    「依民主憲政國家之通例，國家之立法權屬於國會，國會行使立法權之程序，於
    不牴觸憲法範圍內，得依其自行訂定之議事規範為之，議事規範如何踐行係國會
    內部事項。依權力分立之原則，行政、司法或其他國家機關均應予以尊重，學理
    上稱之為國會自律或國會自治。又各國國會之議事規範，除成文規則外，尚包括
    各種不成文例規，於適用之際，且得依其決議予以變通，而由作此主張之議員或
    其所屬政黨自行負擔政治上之責任。故國會議事規範之適用，與一般機關應依法
    規嚴格執行，並受監督及審查之情形，有所不同。立法院為國家最高立法機關，
    由人民選舉之立法委員組織之，代表人民行使立法權，憲法第六十二條定有明文
    。立法院行使職權之程序，憲法雖未詳加規定，惟其審議法律案，須依議事規範
    為之，而議事規範係由立法院組織法、議事規則及議事慣例等構成，與一般民主
    憲政國家國會所享有之自律權，並無二致。立法院於審議法律案過程中，曾否踐
    行其議事規範所定程序乃其內部事項，除牴觸憲法者外，屬於議會依自律原則應
    自行認定之範圍，並非釋憲機關審查之對象，此在各國實務上不乏可供參考之先
    例。」等語。是以立法院咨請總統公布施行之法律，其議事程序是否踐行應予遵
    循之立法程序、議事規範或議事慣例，上開立法程序、議事規範或議事慣例是否
    伴隨我國數十年來民主政治之演進而有程度不一之實踐（例如由一黨獨大之國會
    掌控模式轉變為政黨政治之協商模式，立法院會運作情形有無不同等），要屬國
    會自律之內部事項，應非司法權審判之標的。尤以此項爭議迄今，立法院始終未
    就懲治盜匪條例有無效力表示疑義，則本諸權力分立及司法權被動之本質，司法
    機關自難逕予推翻其效力。否則參諸現制，我國法官選任未經公民普選產生，如
    其得就代表國民全體總意志之立法院於制定法律之立法過程（並非懲治盜匪條例
    條文本身，而係指其制訂程序）任加置喙，而未嚴守司法權自我抑制之要求，顯
    有未當。此與彼邦法官選任之過程係經國民意志之參與，故其違憲審查之範圍亦
    有不同，二者尚難援為類比。從而，懲治盜匪條例之效力既係繫於四十六年間之
    法定程序是否完備，而其議事過程，依現今文獻記載，亦難判定是否即為前開釋
    字第三四二號內容所稱之：「有不待調查事實即可認定為牴觸憲法，亦即有違反
    法律成立基本規定之明顯重大瑕疵者，則釋憲機關仍得宣告其為無效。」之情形
    ，從而本院認為，懲治盜匪條例於四十六年刪除第十條之過程，立法者究竟有無
    逕將其餘法條引為立法內容？如屬肯定，則其立法程序有無重大瑕疵等，均需調
    查其他事實始得判斷，依據上開釋字第三四二號意旨之反面解釋，自難據此推論
    懲治盜匪條例業已失效。是本院仍應依該條例論處被告乙○○擄人勒贖部分之罪
    責，併此敘明。
四、至於被告乙○○與共同被告周方岳、丁○○、丙○○及黃聰敏等人，上開擄人勒
    贖案件，丁○○、丙○○及黃聰敏前往擄人時，雖搭曾乘由李銘清駕駛之車牌號
    碼ＯＧ－四五０號計程車前往，然該駕駛者李銘清係受同案被告周方岳之請託，
    搭載丁○○等人前往越南東家羊肉爐尋人，業據周方岳陳明在卷，且本件擄人勒
    贖案件事件，在祥呵泡沬紅茶店之事前謀議，在人質到手後之勒贖及在周記茶坊
    之協商取贖等過程，李銘清均未到場，亦不曾參與，李銘清雖於丁○○等人強押
    張秋月上車後，仍將渠等載往周方岳事前囑託之地點，然隨即離去，對於周方岳
    及丁○○等人上開押人目的為何，均無積極證據足資證明李銘清知情，並與渠等
    互有犯意之連絡，實難僅因李銘清曾搭載丁○○及被害人張秋月，即遽以認定李
    銘清涉犯本件持槍擄人勒贖案件；再者，台灣雲林地方法院檢察署移送併辦之八
    十七年度偵字第四八八０號、四九九九號被告乙○○懲治盜匪條例案件，於八十
    七年八月十一日與顏榮智在台南縣仁德成功村台糖高爾夫練習場前停車場，共同
    持槍強盜他人財物，因認被告乙○○另涉懲治盜匪條例第五條第一第一款之強盜
    罪，觀諸上開移送併辦案件，與本件擄人勒贖案件等行為，其犯罪時間相距一年
    六月，地點不同，且彼此之犯罪手法及構成要件亦不相同，顯非基於連續犯之概
    括犯意為之，非裁判上一罪，自非本院得以審究，依法應退回偵查機關，重新起
    訴，附此明。
據上論斷，應依刑事訴訟法第二百九十九條第一項前段、懲治盜匪條例第二條第一項
第九款、第八條、八十六年十一月廿六日修正前槍砲彈藥刀械管制條例第七條第四項
、第十一條第三項、刑法第十一條前段、第二條第一項但書、第二十八條、第一百八
十七條、第五十五條、第三百四十七條第五項、第三十七條第二項，罰金罰鍰提高標
準條例第一條前段，判決如主文。
中    華    民    國      八十九      年      十二    月        十九    日
                                      台灣台中地方法院刑事第二庭
                                          審判長法  官   蔡 名 曜
                                                法  官   呂 麗 玉
                                                法  官   林 靜 芬
右正本證明與原本無異。
如不服本判決，應於判決送達後十日內向本院提出上訴狀，上訴於臺灣高等法院臺中
分院(須附繕本)。
                                                書記官
中    華    民    國      八十九      年      十二    月        二十一  日


司法院資訊處製作；財團法人民間司法改革基金會備份。
